臺灣臺北地方法院民事判決　　　　　　　96年度訴字第6310號
原　　　告　丙○○
　　　　　　　　　　　　號
輔　佐　人　甲○○
被　　　告　乙○○
　　　　　　　　　　　(現於臺灣臺北監獄執行中)
當事人間請求侵權行為損害賠償事件，原告提起刑事附帶民事訴
訟，經本院刑事庭移送本院民事庭審理，本院於中華民國96年9
月13日言詞辯論終結，判決如下：
    主      文
被告應給付原告新臺幣玖拾柒萬貳仟佰陸拾柒元及自民國九十
六年六月十五日起至清償日止，按年息百分之五計算之利息。
原告其餘之訴駁回。
訴訟費用由被告負擔百分之二十二，餘由原告負擔。
本判決原告勝訴部分，於原告以新臺幣拾貳萬元為被告供擔保
後，得假執行。
原告其餘假執行之聲請駁回。
    事實及理由
一、原告起訴主張：被告乙○○於民國96年2月15日18時44分許
    ，行經臺北縣新店市○○里○○街31號前，徘徊於該處路旁
    變電箱附近，嗣訴外人陳國星駕駛車牌9763-JS號自小客車
    ，搭載其女友訴外人張維欣行經該處，認被告駐足該處易使
    人受驚嚇，乃下車與被告理論，被告未予置理，並將手放置
    於其攜帶之背包內，陳國星誤以被告欲持兇器對其不利，遂
    持其自小客車內之白鐵棒追打被告，二人鬥毆當中，被告竟
    基於殺人之犯意，持背包內置放之水果刀刺殺陳國星左頸部
    、右胸部各一刀後逃逸，陳國星經張維欣駕車送往臺北縣新
    店市耕莘醫院急救，仍於同日21時20分許不治死亡。原告丙
    ○○為陳國星之母，為其繼承人，為陳國星支出殯葬費新臺
    幣 (下同）425,200元、醫藥費19,533元，又原告與陳國星
    平日相處融洽、相依為命，陳國星為家中經濟支柱，身體相
    當硬朗，因本件突發遇害身亡，原告至今仍無法接受此一殘
    酷事實，實難忍悲傷思念之情，爰請求被告應賠償精神上損
    害400萬元，被告於案發後將殺人責任推得一乾二淨，原告
    請求調解終未得到良善回應，無奈始提起本件之訴，請求被
    告賠償上開損害等語。並聲明：(一)被告應給付原告4,444,
    733元及自起起訴狀繕本送達翌日起至清償日止，按年息5%
    計算之利息；(二)願供擔保，請准宣告假執行。
二、被告則以：無力賠償被告等語，資為抗辯。並聲明：駁回原
    告之訴。
三、經查，原告主張被告於96年2月15日18時44分許與訴外人陳
    國星在臺北縣新店市○○里○○街31號前，發生爭執，陳國
    星誤以被告欲持兇器對其不利，遂持其自小客車內之白鐵棒
    追打被告，二人鬥毆當中，被告竟基於殺人之犯意，持背包
    內置放之水果刀刺殺陳國星左頸部、右胸部各一切後逃逸，
    陳國星經送往耕莘醫院急救，仍於同日21時20分許不治死亡
    之事實，業據臺灣臺北地方法院檢察署相驗屍體證明書在卷
    可稽，並為被告所是認，復經本院依職權調閱本院96年度重
    訴字第30號刑事案卷 (含偵查卷)，核對無訛，被告並因之
    經本院判處有期徒刑3年6月確定，有該案刑事判決書在卷可
    稽，原告上開主張，應堪信為真實。
四、按對於現時不法之侵害，為防衛自己或他人之權利所為之行
    為，不負損害賠償之責，但已逾越必要程度者，仍應負相當
    賠償之責，民法第149條定有明文。次按不法侵害他人致死
    者，對於支出醫療及增加生活上需要之費用或殯葬費之人，
    亦應負損害賠償責任。不法侵害他人致死者，被害人之父、
    母、子、女及配偶，雖非財產上之損害，亦得請求賠償相當
    之金額。民法第192條第1項、第194條亦分別定有明文。又
    法院對於慰撫金之量定，應斟酌加害人及被害人暨其父、母
    、子、女及配偶之身分、地位及經濟狀況等關係定之（最高
    法院76年台上字第1908號判例意旨可資參照）。經查，被告
    雖係因陳國星持鐵棒攻擊後，出於防衛自己生命或身體避免
    遭受侵害之防衛意思，從其攜帶之背包內拿出水果刀，持之
    刺向被害人以阻擋被害人繼續毆打之侵害行為，固應成立正
    當防衛，惟被告所持用避免侵害之水果刀材質為金屬製，
　  刀鋒尖銳，若以之為兇器使用，客觀上顯足以對人之生命構
    成威脅，則該水果刀能用以殺人當可預見，且人之頸部、胸
    部屬人身要害，以該尖銳之刀器往上開要害揮刺，可致人於
    死，此乃眾所週知之事，應為被告下手時所得認識或預見，
    被告竟仍決意持水果刀刺向被害人，並導致被害人死亡之結
    果，其防衛行為已逾越必要程度，仍應負相當之損害賠償責
    任。次查，被告雖罹有精神分裂症，但經本院刑事庭送請國
    軍北投醫院鑑定結果，於行為時精神狀態雖較常人減弱，惟
    仍有意識能力，有該醫院96年5月3日司法鑑定書附於刑事案
    卷可查，因此，被告仍應負損賠償責任。再查，本件被告殺
    害陳國星致死，對於支出醫療費及殯葬費之原告，自應負損
    害賠償責任，原告主張其為陳國星支出殯葬費425,200元、
    醫療費用19,533元，業據其提出統一發票四張、醫療費用收
    據二張為證，並為被告所不爭執，其請求被告應賠償上開費
    用，即為有理由。又查，陳國星為原告之子，母子親深，陳
    國星經被告刺殺身亡，原告主張其哀痛逾恆，精神倍受打擊
    等情，應堪採信，惟審酌被告罹有精神分裂症，業如前述，
    資力不豐等一切情況，原告請求非財產上之損害賠償，以
    150萬元為適當，超過此部分之請求，即非有理由。
五、復按損害之發生或擴大，被害人與有過失者，法院得減輕賠
　　償金額，或免除之，民法第217條第1項著有明文。此項規定
    之目的，在謀求加害人與被害人間之公平，故在裁判上法院
  　得以職權減輕或免除之（最高法院85年台上字第1756號判例
    意旨可資參照)。本件被害人陳國星之死亡，係被害人先持
    鐵棒攻擊被告，被告防衛過當所致，業如前述，則被害人就
    本件損害之發生，與有過失，應堪認定，衡諸常情，被害人
    持鐵棒攻擊被告，足以引起被告之驚恐與憤怒，被告予以反
    擊，亦在預料之中，因此，認定被害人應負二分之一過失責
    任，亦即減輕被告二分之一之賠償責任。從而，原告之請求
    有理由部分1,944,733元 (即425,200元+19,533元+150萬元
    =1,944,733元)，經減輕二分之一後，即為972,367元 (1,94
    4,733元÷2=972,367元，小數點以下，四捨五入）。
六、綜上所述，原告之請求於972,367元及自起訴狀繕本送達翌
    日即96年6月15日起至清償日止，按年息5%計算之法定遲延
    利息之範圍內，為有理由，應予准許，超過上開部分之請求
    ，則為無理由，應予駁回。
七、原告陳明願供擔保，聲請宣告假執行，經核其勝訴部分，核
    無不合，爰酌定如主文第4項所示相當之擔保金額宣告之；
    至原告敗訴部分，其假執行之聲請，即失所附麗，應併予駁
    回之。
據上論結，原告之訴為一部有理由，一部無理由，依民事訴訟法
第79條、第390條第2項，判決如主文。
中　　華　　民　　國　　96　　年　　9　　月　　28　　日
                  民事第四庭法  官  劉坤典
以上為正本係照原本作成
如對本判決上訴，須於判決送達後20日內向本院提出上訴狀
中　　華　　民　　國　　96　　年　　9　　月　　28　　日
                            書記官  陳素卿
